【裁判字號】    88,訴,1010
【裁判日期】    900130
【裁判案由】    請求分割遺產等
【裁判全文】
臺灣屏東地方法院民事判決  八十八度訴字第一○一○號
    原      告  己○○
                丁○○
                戊○○
                丙○○
                乙○○
                甲○○
    共      同
    訴訟代理人  黃政雄律師
    共      同
    訴訟代理人  陳世明律師
    被      告  庚○○      住.
    訴訟代理人  林錦芬律師
右當事人間請求請求分割遺產等事件，本院判決如左：
    主    文
被告應將自被繼承人林來英所遺如附表編號７所示財產，於八十八年一月十一日所提
領之新台幣玖拾萬元返還，歸入繼承開始時被繼承人所有之財產中，為應繼遺產。
兩造之被繼承人林來英所遺前項新台幣玖拾萬元之財產，原告己○○、丁○○、戊○○、丙○○、乙○○、甲○○各取得新台幣壹拾貳萬捌仟伍佰柒拾壹元，餘由被告取
得。
原告戊○○應將自被繼承人林來英所遺如附表編號８所示財產，於八十八年一月十一
日所提領之存款新台幣陸拾萬元，其中新台幣拾參萬陸仟貳佰貳拾捌元返還，歸入繼
承開始時被繼承人所有之財產中，為應繼遺產。
兩造之被繼承人林來英所遺前項新台幣拾參萬陸仟貳佰貳拾捌元之財產，原告己○○
、丁○○、戊○○、丙○○、乙○○、甲○○各取得新台幣壹萬玖仟肆佰陸拾壹元，
餘由被告取得。
兩造之被繼承人林來英所遺如附表編號６所示新台幣壹佰萬元之財產，原告己○○、
丁○○、戊○○、丙○○、乙○○、甲○○各取得新台幣壹拾肆萬貳仟捌佰伍拾柒元
，餘由被告取得。
兩造之被繼承人林來英所遺如附表編號７所示新台幣壹佰零壹萬捌仟捌佰肆拾肆元，
其中新台幣壹拾壹萬捌仟捌佰肆拾肆元之財產，原告己○○、丁○○、戊○○、丙○○、乙○○、甲○○各取得新台幣壹萬陸仟玖佰柒拾捌元，餘由被告取得。
兩造之被繼承人林來英所遺如附表編號８所示新台幣陸拾萬捌仟陸佰捌拾參元，其中
新台幣捌仟陸佰捌拾參元之財產，原告己○○、丁○○、戊○○、丙○○、乙○○、
甲○○各取得新台幣壹仟貳佰肆拾元，餘由被告取得。
兩造之被繼承人林來英所遺如附表編號９所示新台幣貳仟肆佰肆拾參元，原告己○○
、丁○○、戊○○、丙○○、乙○○、甲○○各取得新台幣參佰肆拾玖元，餘由被告
取得。
兩造之被繼承人林來英所遺如附表編號１０所示新台幣參佰玖拾貳元，原告己○○、
丁○○、戊○○、丙○○、乙○○、甲○○各取得新台幣伍拾陸元，餘由被告取得。
原告其餘之訴駁回。
訴訟費用由被告負擔七分之一，餘由原告連帶負擔。
被告免為假執行之聲請駁回。
    事    實
甲、原告方面：
一、聲明：
    （一）被告應將自被繼承人林來英所存於屏東縣高樹鄉高樹郵局，局號：0000
          00-0，帳號：000000-0之帳戶，於民國（下同）八十八年一月八日所提領
          之存簿儲金存款新台幣（下同）九十萬元返還，回復為被繼承人林來英名
          下所有之財產。被告並應協同原告就前開財產辦理繼承登記。
    （二）被告應將自被繼承人林來英所遺於屏東縣高樹鄉高樹郵局，局號：0000
          00-0，帳號：000000-0之帳戶，於八十八年一月十一日所提領之存簿儲金
          存款九十萬元返還，歸入繼承開始時被繼承人所有之財產中，為應繼遺產
          。
    （三）請准將兩造被繼承人林來英所遺三百零五萬八千八百四十四元予以分割，
          按兩造應繼分各七分之一比例分配。
    （四）訴訟費用由被告負擔。
二、陳述：
I、全體原告部分：
    （一）緣兩造之被繼承人林來英於民國（下同）八十八年一月十日死亡，遺有如
          遺產稅免稅證明書如附表一中所列之遺產，該遺產由兩造共同繼承，各繼
          承人人之應繼分均為七分之一。按繼承人得隨時請求分割遺產，民法第一
          千一百六十四條前段定有明文。查兩造共同繼承之前揭遺產，並無不能分
          割之情事，且兩造間亦未訂有不分割之特約，惟就分割方法無法達成協議
          ，為期能均分遺產，俾免糾紛，為此狀請鈞院判決分割遺產，以全親誼。
    （二）而兩造之被繼承人林來英於八十八年一月十日死亡，於去世前彌留之際（
          八十八年一月八日）及去世隔日（八十八年一月十一日），被告均於未告
          知原告之情形下，私下利用與被繼承人同居之便，盜用被繼承人林來英所
          遺之屏東縣高樹鄉高樹郵局，局號：000000-0，帳號：000000-0之存摺、
          印章，分別提領其中存簿儲金存款各新台幣（下同）九十萬元，另於同日
          轉存入被告之高樹郵局，局號：000000-0，帳號：000000-0帳戶中；嗣再
          於八十八年一月二十九日以定期存款各一百萬元之方式存入被告之帳戶。
          茲就被告兩次私下盜領之被繼承人所遺於高樹郵局，局號：000000-0，帳
          號：000000-0之存簿儲金存款，所侵害原告之權利，臚陳如后：
      １、被告八十八年一月八日所盜領之九十萬元：
          按凡「無繼承權而於繼承開始時」或「繼承開始後僭稱為真正繼承人」或
          『真正繼承人否認其他共同繼承人之繼承權，並排除其占有、管理或處分
          者』，均屬繼承權之侵害，被害人或其法定代理人得依民法第一千一百四
          十六條規定請求回復之，初不限於繼承開始時自命為繼承人而行使遺產上
          權利者，始為繼承權之侵害（司法院大法官釋字第四三七號解釋參照）。
          核被告於兩造之被繼承人林來英去世前彌留之際（八十八年一月八日），
          盜領被繼承人之存簿儲金存款九十萬元，而據為己有。此顯於繼承開始時
          ，已有排除其餘共同繼承人（即原告）占有管理或分配遺產之權利；實對
          原告之繼承權為侵害，爰依民法第一千一百四十六條規定請求回復之。
      ２、被告八十八年一月十一日所盜領之九十萬元：
          次按財產因繼承而取得者，係基於法律之規定，繼承一經開始，被繼承人
          財產上之一切權利義務，即為繼承人所承受，而無需為繼承之意思表示。
          故本件被告於被繼承人林來英於八十八年一月十日死亡後隔日（八十八年
          一月十一日），未告知原告之情形下，盜領被繼承人之存簿儲金存款九十
          萬元，則其所侵害者，為原告因繼承已取得之權利。為此，爰依民法第一
          百八十四條第一項前段侵權行為之規定、第一百七十九條不當得利之規定
          ，請求返還之。
    （三）由訴之聲明第一項、第二項所回復之應繼遺產，歸入被繼承人林來英所遺
          之遺產，為總遺產，各繼承人得依民法第一千一百六十四條規定請求分割
          遺產。
    （四）對被告抗辯之陳述：
      １、按遺產之分割雖應對於全部遺產為之，但如經全體繼承人之同意，仍非不
          得就其中一部份先為分割，最高法院七十一年度台上字第九三號著有裁判
          可參。本件被告提出抗辯，稱兩造之被繼承人林來英於民國八十八年一月
          十日死亡，遺有如附表所列之遺產，何以原告於本件分割請求中，僅列二
          筆存款（即定期存款一百萬元及存簿儲金一百零一萬八千八百四十四元部
          分），其他部分並未列入分割？惟：兩造之被繼承人林來英所遺如遺產稅
          免稅證明書附表中所列之遺產，茲因對於土地、房屋之部分均已辦理繼承
          登記，且該不動產業已按兩造應繼分各七分之一之權利範圍辦理登記，此
          部分被告於答辯狀已自認，無庸爭執。又被繼承人林來英所遺於高樹鄉農
          會之存款六十萬零八千六百八十三元，辦理被繼承人林來英之後事及喪葬
          費用等相關事宜，業已花費一空。此部分收據相當繁瑣，因被告爭執「縱
          數字無誤，確共花費四十七萬二千四百五十五元，以六十萬零八千六百八
          十三元扣除之，尚有十三萬六千二百二十八元，仍屬遺產」。原告為避免
          無謂紛爭，願將該【十三萬六千二百二十八元】與旗山郵局，局號：
          000000-0，帳號：000000-0帳戶內結存之二千四百四十三元及甲仙郵局，
          局號：000000-0，帳號：000000-0帳戶內結存之三百九十二元，以總和為
          【一十四萬元】計算，則每一繼承人可分得二萬元。再者，被繼承人林來
          英所遺之車輛一台，於被繼承人生前已向各繼承人表示歸由最小之兒子林
          泉養使用，故並不將之列入遺產分割。
      ２、本件被告主張「係被繼承人林來英同意將其存於高樹鄉郵局之存款全部領
          出來，‧‧‧被繼承人林來英也有告訴原告戊○○，要他星期一陪我（即
          被告）到郵局領錢‧‧‧」等語。惟被告所主張者，原告皆否認之；且縱
          被繼承人林來英有提款之意思，然所提之款項，係作為何用途？並無何人
          知悉，自不能僅憑被告空言贈與，即遽認被繼承人林來英有生前贈與之意
          思表示。
      ３、再查，本件被繼承人林來英有無生前分配遺產之意思表示？此可依經驗法
          則判斷，若被繼承人林來英有生前分配遺產之意思，應將全部遺產統籌作
          分配，何有僅就部分存款而為分配？又原告等人皆為高級知識份子，任職
          教師、醫師等，平日事親至孝，媳婦又是辭職盡心照顧，何有就遺產分配
          之事，不願兒媳知悉，而私下為之？反觀被告趁被繼承人林來英病危之際
          ，汲汲領取存款，更於被繼承人林來英去世隔日，未能守靈在旁，急於郵
          局取款，是何心態，可想而知。
II、原告戊○○部分：
    （一）被告【答辯 (二)狀】之五中的所言：被告聲稱88.1.8在高樹鄉農會舊寮
          辦事處提領先父40萬元、並存於被告同時新開設的帳戶中，是為農保之用
          。參照原告所提供資料P30.P31中被告勞保資料 (於88.3.5被終止)與先父
          健保內容，即可見被告為盜領而說謊的事實。
    （二）被告【答辯 (二)狀】之五中，有兩處文字與事實不符，(1)高樹農會舊寮
          辦事處竟寫成高樹郵局；(2)該帳戶中當時尚有六十萬八千多元，竟寫成
          一百多萬元。真是奇怪！如果被告否認此事實，那麼請法官依法調閱高樹
          鄉農會88年1月8日庚○○00000-0-0帳戶與林來英00000-0-0帳戶，比對即
          知。
    （三）被告之【爭點整理狀】貳之一之2中，被告以【主張先父汽車生前表示贈
          與么弟乙○○】一事，來否定先父88.1.8『不能言語』之事實。但事實上
          八十七年六月先父即有換新車的念頭，並與高都豐田汽車里港營業所有所
          接觸，同時也向我們兄弟姊妹表示，舊車要送給還沒有車的么弟乙○○。
          同年十一月三日先父自長庚醫院出院，因電療效果還不錯，精神好些，遂
          與豐田汽車里港營業所業務員『詹喜琴』做最後洽談車種、顏色與價錢。
          但一週後病情復發，致無法續談交車事宜！
    （四）原告戊○○聲明：「在進行民事訴訟之前，本人並不知被告會寫字」。而
          被告之【爭點整理狀】中二之3之 (1)最後一段提及，88.1.8被告央求鍾
          女代為填寫提款單，(但被鍾女拒絕)此手段與先前【答辯 (一)書】中所
          言，88.1.11央求戊○○代寫提款單手法相同，足見被告竊領錢財謀略之
          深。
    （五）原告兄弟姊妹於先父往生之後至88.1.11之前，除了找到先父遺留甲仙、
          旗山郵局存款簿、土地所有權狀及一張100萬元定存單外，並未發現農會
          及高樹郵局的存款簿。直到88.1.11上午被告要求戊○○載她去提錢後，
          才陸續知道先父兩處存款簿金額，同時發現近一半的錢早已於88.1.8分別
          被被告提領存入她的存款簿。
    （六）請問當一個人擁有他人的存摺與印章，而想把錢提領掉，是提領一半容易
          得手，還是全部提領呢？
    （七）先父一直以為他不會那麼早走，所以對財產並未交代。又哪有將存款贈與
          庚○○之事呢？存款贈與庚○○之事絕非事實。因先父如早有交代遺產，
          那麼我們家的【不動產分配】，絕不會出現兄弟姊妹及鄧女各擁有七分之
          一的現象。而這樣的分割，還是在國稅局催促下完成。且被告聲稱88.1.8
          與88.1.11所提之款，是先父要贈與給她的，且原告兄弟姊妹也知道。原
          告兄弟姊妹聲明：絕無此事。因如果原告兄弟姊妹真的知道此事，那麼被
          告根本不用急於原告兄弟姊妹尚未回家之際，就搶先處理這筆款項。如果
          原告兄弟姊妹對被告所稱『贈與之事』知曉，那必定是先父林來英與原告
          兄弟姊妹會商交代的結果。被告更沒道理趕在先父林來英病情危及之際，
          於88.1.8積極設法竊領兩處存款簿的錢。
    （八）原告戊○○於先父往生隔日 (88.1.11星期一)上午，載被告去領錢一事，
          是被告主動找他去提款的。提款過程有三處值得在此詳述：１、先到離家
          只一百多公尺的農會辦事處領取60萬元，開始被告想存入其存摺中，林福
          貹堅持要提現金，辦喪事需一筆大錢。此時戊○○才發現被告於88.1.8已
          將先父存款竊領一回，金額40萬元。２、到高樹郵局，被告要戊○○在外
          面等，他說提款的人她認識，過一會兒，就呼叫我過去要填寫提、存款單
          各九十萬元，我是填了姓名、金額，但是並沒填帳號 (至於帳號是誰填了
          我並不清楚)，因為兩本存款簿已在櫃檯內側辦事員前面 (有關這點非常
          重要)，一等辦事員將存摺丟出櫃檯上，戊○○搶先去翻閱才發現事態嚴
          重，被告存摺已擁有二百萬元，先父的則只剩十萬多元。３、被告回到舊
          寮時並不想將她袋子中的現金交給戊○○，戊○○在車上要她下車前交出
          (辦喪事需要很多現金)，被告庚○○在要求戊○○不得將她擁有二百四十
          萬元的事實告知其他家人條件下，(經戊○○的首肯後)交出60萬元現金給
          戊○○。
    （九）對被告告知央求原告戊○○載去領錢一事，原告戊○○理由很簡單：一是
          我們根本不知先父還有多少錢，存款簿在被告手上，靠此途徑馬上可了解
          先父的動產有多少；二是辦理喪事需要一大筆現金；三是對人性的信任(事
          後，卻有種被陷害愚弄的感覺)。
三、證據：提出遺產稅免稅證明書、高樹郵局電腦交易查詢表、屏東縣稅捐稽徵處函
    、行車執照、被告基本資料、被告入境居留申請書、林來英健康史、診斷證明書
    、死亡證明書、被告勞健保繳費情形、屏東縣崇蘭國民小學證明書各一份；戶籍
    謄本七份；土地所有權狀三紙；照片、辦理林來英喪葬費各項筆記資料、辦理林
    來英喪葬費各項收據資料各八紙；戊○○購屋、林全宏夫婦、乙○○購屋資料各
    一份；並聲請訊問證人陳秀玉、吳秀華。
乙、被告方面：
一、聲明：求為判決駁回原告之訴及假執行之聲請，訴訟費用由原告負擔。如受不利
    判決，願供擔保，請准宣告免為假執行。
二、陳述：
    （一）對原告指稱被繼承人林來英所存在高樹鄉高樹郵局定期存款一百萬元及存
          薄儲金一百零一萬八千八百四十四元，是為林來英之存款，及被告庚○○
          於八十八年一月八日前往高樹郵局提領林來英之存款九十萬元，暨被告於
          八十八年一月十一日由原告戊○○陪同前往高樹郵局提領林來英之存款九
          十萬元等部分均不爭執。
    （二）被告於八十八年一月八日及一月十一日各提九十萬元，是林來英生前贈與
          ，所以八十八年一月八日委請鍾秋香載被告到高樹郵局領款。一月十日林
          來英死亡，翌日（十一日）原告戊○○又帶被告到高樹郵局，由戊○○填
          寫提款單，領款九十萬元給被告，再由戊○○幫被告代填存款單，存入被
          告在同一郵局之帳戶內。
    （三）證人鍾秋香表示彼僅載被告到高樹郵局。至林來英有無與之交談，鍾女先
          則稱「林來英神智不清楚，叫他也反應遲鈍」經被告反駁，鍾女才改稱是
          「不愛開口，他有叫我載庚○○到高樹，沒有提到幫庚○○開戶之事」「
          當天下午我有到林來英處，有和他聊談幾句話」。證人所述前後變異頗大
          ，可見證人是在受到甚大之壓力才不敢坦然陳明事實真相，其所為之證詞
          不能完全採信。然也由此可知，林來英在當時確還能言談，並非已陷入昏
          迷，載被告到高樹辦事也是林來英之意。雖鍾女對知「林來英表示將存款
          給被告」一事不願正面答覆。然其稱被告央其代填提款單，其拒絕，可見
          鍾女已知被告要領取林來英之存款，再衡以林來英及子女、媳婿在高樹地
          區之身望、家產，被告則係越南女子，被告到高樹郵局領林來英之款，衡
          情鍾女應會問明經過，再怎樣也會好奇詢問幾句，不致悶不吭聲任由林來
          英及被告差遣。
    （四）被告在林來英表示要將高樹郵局內之存款贈與被告後，於八十八年一月八
          日上午持林來英之存摺及印章前往高樹郵局時，因郵局職員陳細民表示本
          人未親到不便讓被告全部領取，故被告只領九十萬，返家後，約十一點半
          親自打電話到郵局，向陳細民表示贈與之意。而陳細民到庭證稱，因時間
          久遠已不記憶林來英是否有打電話到郵局，領取一百五十萬元才核對身分
          等等。按陳員任職郵局，事務繁忙，故要其記得何客戶與之如何聯繫確不
          容易，而其所指之一百五十萬元應是基於洗錢防制法之規定要核對身分資
          料。再就另一層面而言，高樹為一小鄉鎮，如前所述，林來英與被告之情
          形，被告要領取林來英之全部存款，任何金融機構之人一定會質疑考慮並
          婉轉處理，在未與本人接觸前儘可能不讓他人領取全部或太多存款，此為
          情理之常，否則被告為何不領一百四十萬元而僅領九十萬元。故被告所述
          領款之經過情形應屬可信。
    （五）再者，八十八年一月十日林來英因病情惡化不治死亡，翌日被告向原告林
          福貹告知林來英生前贈與之意，並在戊○○陪同下一同前往高樹郵局。被
          告教育程度普通，華文、華語程度有限，隻身在台，一月十日林來英死亡
          時，所有子女及大多媳婦、女婿均返家，上開人均為高級知識分子，社會
          之職業亦高尚，衡諸常情，被告能抵擋原告之什麼要求嗎？原告連林來英
          之車籍資料，不動產所有權狀，金融機構之存摺都能自家中或被告手中取
          得，又能去高樹鄉農會領取林來英之存款六十萬元，而「為了想知父親還
          有多少，才會假意陪同被告去領」，這種說法，未免太不合情理。被告識
          得部分中文，也能簡單書寫，為何不讓被告自己書寫，戊○○還幫其代填
          提款單，讓被告領走九十萬元，又接著代填存款單，讓被告將該九十萬元
          存入彼在同一郵局之帳戶內。且戊○○在自己所為之說明書（八十九年十
          一月七日）中表示到郵局時，被告要彼外面等，過一會才要彼入內幫填提
          款單。果戊○○為求知父親尚有多少遺產，必然陪同入內設法拿到存款簿
          觀看，因其既說在進行民事訴訟程序之前不知被告會寫字（見第二頁），
          那要看到存摺豈不甚容易，既當時心認為被告不會寫字，自可一開始假意
          向被告表示幫其填寫，為何均不此之為，反自己一人獨自站立郵局外任憑
          被告在裏面「搞鬼」，豈不太怪了嗎？再，戊○○既寫了金額、名字，自
          知被告打算自其父親帳戶內領九十萬元，又知被告將九十萬元轉存入自己
          帳戶內，怎能毫無反應任憑被告指使？凡此種種，均匪夷所思。僅能以一
          句話表明，原告早就知林來英生前贈與之意並同意之。否則原告要知林來
          英之遺產，只要向高樹郵局表明林來英已死不可讓別人領，就可達到目的
          。由上，適足證明林來英生前贈與之意，原告及家人亦均明瞭，被告並非
          擅自盜領。
    （六）被告從未指或否認原告孝順林來英，一家人感情和融。僅要說明者，原告
          等人職業高尚，收入頗佳，但均住居在外，未與林來英同住，多年來均是
          被告與林來英共同生活。由原告所提之文件中，可知林來英近數年來身體
          健康非佳。林來英與原告年齡相差二十歲，被告係越南人，可知當初林來
          英是基於找名女子照料身體陪伴晚年之念才會遠自越南娶回被告。多年來
          被告陪伴林來英，林來英在自知生命即將遠去，思及子女經濟頗佳，衣食
          無缺，而被告無什謀生技能，起意將現金贈與被告以使之生活無顧之憂，
          於情於理而言均能體會。人在最虛弱時，對照顧陪伴之人，不論是配偶、
          子女或看護，往往會有另一種不捨感懷之情。
    （七）綜上，被告並無擅自盜領，領得一百八十萬元是林來英生前贈與。原告之
          訴無理由，請駁回之。
三、證據：提出各類所得扣繳暨免扣繳憑單六紙、旗山郵局函一紙、並請求向旗山及
    甲仙郵局調閱林來英之存款資料，暨聲請訊問證人鍾秋香、陳細民。
丙、本院依職權向郵政儲金匯業局調閱林來英自八十七年六月一日起至八十八年一月
    十日止之交易往來明細表。
    理    由
甲、程序方面：
    按訴狀送達後，原告不得將原訴變更或追加他訴。但請求之基礎事實同一者、擴
    張或減縮應受判決事項之聲明者、不甚礙被告之防禦及訴訟之終結者，不在此限
    ，民事訴訟法第二百五十五條第一項第二、三、七款定有明文。本件原告起訴請
    求「一、兩造之被繼承人林來英所遺於屏東縣高樹鄉高樹郵局，局號：000000-0
    ，帳號：000000-0中定期存款一百萬及存簿儲金一百零一萬八千八百四十四元，
    按兩造應繼分各七分之一比例分配。二、被告應給付原告新台幣（下同）七十七
    萬一千四百二十九元及起訴狀繕本送達翌日起至清償日止，按年息百分之五計算
    之利息。」嗣變更為「一、被告應將自被繼承人林來英所存於屏東縣高樹鄉高樹
    郵局，局號：000000-0，帳號：000000-0之帳戶，於八十八年一月八日所提領之
    存簿儲金存款新台幣（下同）九十萬元返還，回復為被繼承人林來英名下所有之
    財產。被告並應協同原告就前開財產辦理繼承登記。二、被告應將自被繼承人林
    來英所遺於屏東縣高樹鄉高樹郵局，局號：000000-0 ，帳號：000000 -0之帳戶
    ，於八十八年一月十一日所提領之存簿儲金存款九十萬元返還，歸入繼承開始時
    被繼承人所有之財產中，為應繼遺產。三、請准將兩造被繼承人林來英所遺二百
    九十一萬八千八百四十四元予以分割，按兩造應繼分各七分之一比例分配。」後
    又將前開訴之聲明第三項變更為「請准將兩造被繼承人林來英所遺三百零五萬八
    千八百四十四元予以分割，按兩造應繼分各七分之一比例分配。」原告訴之變更
    ，係基於請求之基礎事實同一與擴張應受判決事項之聲明，又不甚礙被告之防禦
    及訴訟之終結，參諸前揭規定，應予准許。
乙、實體方面：
一、兩造爭執要旨：
    （一）原告主張兩造之被繼承人林來英於八十八年一月十日死亡，遺有如附表中
          所列之遺產，該遺產由兩造共同繼承，各繼承人人之應繼分均為七分之一
          。而林來英於八十八年一月十日死亡，於去世前彌留之際（八十八年一月
          八日）及去世隔日（八十八年一月十一日），被告均於未告知原告之情形
          下，私下利用與被繼承人同居之便，盜用被繼承人林來英所遺之屏東縣高
          樹鄉高樹郵局之存摺、印章，分別提領其中存簿儲金存款各新台幣（下同
          ）九十萬元。核被告於兩造之被繼承人林來英去世前即八十八年一月八日
          ，盜領被繼承人之存簿儲金存款九十萬元，而據為己有，此顯於繼承開始
          時，已有排除原告占有管理或分配遺產之權利，實對原告之繼承權為侵害
          ，爰依民法第一千一百四十六條規定請求回復之。又被告於被繼承人林來
          英於死亡後隔日即八十八年一月十一日，未告知原告之情形下，盜領被繼
          承人之存簿儲金存款九十萬元，則其所侵害者，為原告因繼承已取得之權
          利。為此，爰依民法第一百八十四條第一項前段侵權行為之規定、第一百
          七十九條不當得利之規定，請求返還之。而林來英遺有如附表所列之遺產
          ，其中土地、房屋之部分均已辦理繼承登記，且該不動產業已按兩造應繼
          分各七分之一之權利範圍辦理登記，又被繼承人林來英所遺於高樹鄉農會
          之存款六十萬零八千六百八十三元，因辦理被繼承人林來英之後事及喪葬
          費用等相關事宜，雖已花費一空，但因此部分收據只有十三萬六千二百二
          十八元，原告為避免無謂紛爭，願將該十三萬六千二百二十八元與旗山郵
          局結存之二千四百四十三元及甲仙郵局結存之三百九十二元；以總和十四
          萬元為計算；再者，被繼承人林來英所遺之車輛一台，於被繼承人生前已
          向各繼承人表示歸由最小之兒子乙○○使用，故並不將之列入遺產分割。
          至於被告主張上開提領存款一事，係被繼承人林來英生前贈與，然原告皆
          否認之，且縱被繼承人林來英有提款之意思，然所提之款項，係作為何用
          途？並無何人知悉，自不能僅憑被告空言贈與，即遽認被繼承人林來英有
          生前贈與之意思表示。況若被繼承人林來英有生前分配遺產之意思，應將
          全部遺產統籌作分配，何有僅就部分存款而為分配？又原告等人平日事親
          至孝，媳婦又是辭職盡心照顧，何有就遺產分配之事，不願兒媳知悉，而
          私下為之？反觀被告趁被繼承人林來英病危之際，汲汲領取存款，更於被
          繼承人林來英去世隔日，未能守靈在旁，急於郵局取款，是何心態，可想
          而知。因此，應將前開所回復之應繼遺產，歸入被繼承人林來英所遺之遺
          產，為總遺產，而兩造共同繼承之遺產，並無不能分割之情事，且兩造間
          亦未訂有不分割之特約，惟就分割方法無法達成協議，為期能均分遺產，
          故提起本件訴訟請求准將兩造被繼承人林來英所遺三百零五萬八千八百四
          十四元之遺產予以分割，按兩造應繼分各七分之一比例予以分配等情。
    （二）被告則以對原告指稱被繼承人林來英所存在高樹鄉高樹郵局定期存款一百
          萬元及存薄儲金一百零一萬八千八百四十四元，是為林來英之存款，及被
          告曾於八十八年一月八日前往高樹郵局提領林來英之存款九十萬元，暨被
          告於八十八年一月十一日由原告戊○○陪同前往高樹郵局提領林來英之存
          款九十萬元等事實均不爭執。但係因被繼承人林來英生前贈與，才有上開
          二次之提款行為。八十八年一月八日林來英曾委請鍾秋香載被告到高樹郵
          局領款，而證人鍾秋香雖表示僅載被告到高樹郵局，但對於林來英有無與
          之交談，鍾女證述前後變異頗大，可見證人是在受到甚大之壓力才不敢坦
          然陳明事實真相，但也知林來英在當時確還能言談，並非已陷入昏迷，載
          被告到高樹辦事也是林來英之意。至於被告在林來英表示要將高樹郵局內
          之存款贈與被告後，於八十八年一月八日上午持林來英之存摺及印章前往
          高樹郵局時，因郵局職員陳細民表示本人未親到不便讓被告全部領取，故
          被告只領九十萬，返家後，林來英親自打電話到郵局，向陳細民表示贈與
          之意，雖陳細民到庭證稱，因時間久遠已不記憶林來英是否有打電話到郵
          不容易，故被告所述領款之經過情形應屬可信。再者，八十八年一月十日
          局等語，按陳員任職郵局，事務繁忙，故要其記得何客戶與之如何聯繫確
          林來英因病情惡化不治死亡，翌日被告在戊○○陪同下一同前往高樹郵局
          領款一事，因被告教育程度普通，華文、華語程度有限，隻身在台，而林
          來英死亡時，所有子女及大多媳婦、女婿均返家，伊等均為高級知識分子
          ，而戊○○稱為了想知父親還有多少，才會假意陪同被告去領，這種說法
          ，未免太不合情理，況且戊○○寫了金額、名字，讓被告自其父親帳戶內
          領九十萬元，又讓被告將九十萬元轉存入自己帳戶內，凡此種種毫無反應
          任憑被告指使，可知原告早就知林來英生前贈與之意並同意之。而多年來
          被告陪伴林來英，林來英在自知生命即將遠去，思及子女經濟頗佳，衣食
          無缺，而被告無什謀生技能，起意將現金贈與被告以使之生活無顧之憂，
          於情於理而言均能體會等語置辯。
二、得心證之理由：
    （一）原告主張兩造之被繼承人林來英於八十八年一月十日死亡，而如附表所示
          之財產及旗山郵局結存之二千四百四十三元及甲仙郵局結存之三百九十二
          元，為林來英所有，其中附表編號１－４所示之土地、房屋之部分均已辦
          理繼承登記，且該不動產已按兩造應繼分各七分之一之權利範圍辦理登記
          ，而附表編號８之被繼承人林來英所遺於高樹鄉農會之存款六十萬零八千
          六百八十三元，因辦理被繼承人林來英之後事及喪葬費用等相關事宜，只
          剩餘十三萬六千二百二十八元，願將該十三萬六千二百二十八元與旗山郵
          局，局號：000000-0，帳號：000000-0帳戶內結存之二千四百四十三元及
          甲仙郵局，局號：000000-0，帳號：000000-0帳戶內結存之三百九十二元
          ，以總和十四萬元為計算；又被繼承人林來英所遺如附表編號５所示車輛
          一台，被繼承人生前已向各繼承人表示歸由最小之兒子乙○○使用，故並
          不將之列入遺產；而被告曾於八十八年一月八日前往高樹郵局提領林來英
          之存款九十萬元，暨被告於八十八年一月十一日又前往高樹郵局提領附表
          編號７所示存款其中九十萬元等情，業據原告提出遺產稅免稅證明書、高
          樹郵局電腦交易查詢表、屏東縣稅捐稽徵處函、行車執照各一紙，戶籍謄
          本七份；土地所有權狀三紙；辦理林來英喪葬費各項筆記資料、辦理林來
          英喪葬費各項收據資料各八紙為證，並有旗山及甲仙郵局函各一紙在卷足
          憑，且為被告所不爭執，堪認為真實。
    （二）原告請求被告應將其於八十八年一月八日、一月十一日自被繼承人林來英
          高樹郵局各提領之九十萬元返還，計入遺產之內，由各繼承人按應繼分之
          比例而分割遺產，然被告則以上開二筆提款係因林來英生前贈與，故不應
          計入遺產等語抗辯，故欲分割林來英所留遺產，應先審究被告提領上開二
          筆存款之權能為何，現分述如後。
    （三）被告八十八年一月八日自被繼承人林來英高樹郵局帳戶內提領九十萬元款
          項部分：
      １、按當事人主張有利於己之事實者，就其事實有舉證之責任。但法律別有規
          定，或依其情形顯失公平者，不在此限。民事訴訟法第二百七十七條定有
          明文。原告本於繼承權，對於被告請求返還無權占有之上開存款，而該存
          款原係兩造被繼承人林來英所有，已如前述，則原告就系爭存款之權利存
          在已盡舉證之責，從而被告主張上開存款為被繼承人林來英所贈與，就上
          開存款有所有權，依舉證責任之分配原則，自應由被告負舉證之責，合先
          序明。
      ２、被告主張因被繼承人林來英贈與之故，八十八年一月八日才自林來英高樹
          郵局帳戶內領取九十萬，並舉領款當日陪同領款之友人鍾秋香為證。經查
          ，鍾秋香到庭先證稱：「一月八日庚○○打幾通電話來找我，我以為林來
          英發生事情就過去了，我到時看林來英神智不清楚，叫他也反應遲鈍。到
          郵局是鄧要我載他去領錢，但領何時錢我不清楚，林來英並沒有叫我去」
          後又改稱：「我到時林來英不愛開口，他有叫我載庚○○到高樹，沒有提
          到幫庚○○開戶之事」、「我們回來之後，我有進去看林來英，但沒有交
          代遺產的問題，在當天下午我有再到林來英處，有和他聊談幾句話」（見
          本院八十九年一月二十六日言詞辯論筆錄）。由上可知，林來英在當日確
          還能言談，並非已陷入昏迷，要證人鍾秋香載被告到高樹辦事也是林來英
          之意。又鍾秋香亦稱「錢多少我不清楚，我沒有幫庚○○填單，但庚○○
          有要求我幫他填單，但我沒有幫她，她在何人帳戶提款，提多少錢我並不
          知道，載鄧回程我也沒有問領錢之事」，然其既證稱被告央求其代填提款
          單，遭其拒絕，可見鍾女已知被告是要領取林來英之存款，其稱不知被告
          係在何人帳戶提款一詞，顯係避重就輕之詞，尚難遽信；既然林來英在八
          十八年一月八日還能言談，並要證人鍾秋香載被告到高樹郵局領取伊之存
          款，且在證人鍾秋香陪同被告領完存款返家後去探視伊及同日下午再度到
          達伊住處與之交談之餘，皆未向證人鍾秋香表示被告領款有何違伊意思之
          情，則被告陳稱八十八年一月八日領取林來英高樹郵局九十萬元之存款，
          係因林來英之贈與而為之主張，並無違常情之處，是負舉證責任之被告，
          所提出之證據，已足使本院產生強固心證確信如此，已盡舉證之責。雖原
          告抗辯稱林來英八十八年一月八日已無法言語，並舉證人即原告戊○○、
          甲○○之配偶陳秀玉、吳秋華為證，然從陳女、吳女係分別證稱：「我和
          弟媳照顧林來英，那時仁愛醫院住院，我照顧三餐，在一月七日出院，說
          話已經不成聲，並沒有交代遺產問題」、「我公公在一月八日晚上不能言
          語，我從八、九日均在家照顧」等語可知，渠等並未證明林來英八十八年
          一月八日日間並非不能言語，故原告抗辯稱被告八十八年一月八日領取林
          來英高樹郵局九十萬元之存款，不可能是林來英贈與被告乙節，所提出之
          反證，尚難動搖本院對被告前開已盡舉證責任之認定。
      ３、綜上所述，被告抗辯稱八十八年一月八日自林來英高樹郵局帳戶內領取九
          十萬，係因被繼承人林來英贈與乙節，尚堪採信。故原告陳稱被告應將自
          被繼承人林來英高樹郵局帳戶，八十八年一月八日所提領之存簿儲金存款
          九十萬元返還，回復為被繼承人林來英名下所有之財產，被告並應協同原
          告就前開財產辦理繼承登記之主張，為無理由，不應准許。
    （四）被告八十八年一月十一日自被繼承人林來英高樹郵局帳戶內提領九十萬元
          款項部分：
      １、原告主張被告於被繼承人林來英死亡後之翌日即八十八年一月十一日逕自
          林來英高樹郵局帳戶內提領九十萬元，顯係侵害其他繼承人即原告等人之
          繼承權，爰依民法第一百七十九條、第一百八十四條第一項前段之規定，
          請求被告將所提領之九十萬，歸入被繼承人所有之財產中，為應繼財產等
          情，被告則以上開款項係林來英八十八年一月八日所贈與，因非本人提款
          ，郵局作業無法讓其在八十八年一月八日當日一次將林來英高樹郵局內之
          存款全部領取完畢，才在同年月十一日在原告戊○○之陪同下領取九十萬
          元等語置辯，並舉八十八年一月八日領款當日郵局承辦人員陳細民為證。
      ２、依前所述，上開存款原係兩造被繼承人林來英所有，為兩造所不爭執，因
          此，被告主張上開存款為被繼承人林來英所贈與，就上開存款有所有權，
          依舉證責任之分配原則，自應由被告負舉證之責。
      ３、經查：被告陳稱八十八年一月八日到高樹郵局欲領取林來英照帳戶內之存
          款時，當時承辦人員陳細民告知本人未親到不便讓被告全部領取，故被告
          只領九十萬，返家後，約十一點半林來英親自打電話到郵局，向陳細民表
          示贈與之意，然陳細民係到庭證稱：因時間久遠已不記憶林來英是否有打
          電話到郵局等語，故尚難依陳細民之證述可遽斷林來英有將高樹郵局帳戶
          內之存款全數贈與被告之意。
      ４、被告又稱原告戊○○早就知林來英生前贈與之意並同意之，才會於八十八
          年一月十一日陪同被告至高樹郵局領款，然此為原告戊○○所否認，原告
          戊○○稱會載同被告前去領錢一事，係因存款簿在被告手上，靠此途徑馬
          上可瞭解林來英動產之多寡，與辦理喪事需要現金及對人性的信任。而被
          告則主張其教育程度普通，華文、華語程度有限，隻身在台，而林來英死
          亡時，所有子女及大多媳婦、女婿均返家，伊等均為高級知識分子，而林
          福貹稱為了想知父親還有多少，才會假意陪同被告去領，這種說法，未免
          太不合情理，況且戊○○寫了金額、名字，讓被告自其父親帳戶內領九十
          萬元，又讓被告將九十萬元轉存入自己帳戶內，凡此種種毫無反應任憑被
          告指使，可知原告早就知林來英生前贈與之意並同意之云云。然按民事訴
          訟如係由主張權利者，應先由其負舉證之責，若其先不能舉證，以證實自
          己主張之事實為真實，則對造就抗辯事實即令不能舉證，或所舉證據尚有
          疵累，亦應駁回主張權利者之請求，最高法院十七年度上字第九一七號著
          有判例可資參照。被告就上開存款主張係林來英生前贈與一事，負有舉證
          之責，已如前述，然被告所舉之證人陳細民並無法證明此事，而原告林福
          貹又否認係在知情林來英贈與一事之情況下才陪同被告前往領款，故被告
          就其主張贈與乙節，尚未舉證證實自己主張之事實為真實，則依上開判例
          見解，縱原告戊○○就其抗辯事實不能舉證或尚有疵累，仍應駁回被告之
          主張。
      ５、因此，依舉證責任之法理，被告就其主張贈與一事，既未盡舉證之責，則
          其於被繼承人林來英死亡後，領取林來英高樹郵局帳戶內之存款九十萬，
          顯係侵害其他繼承人即原告之權利，因此，原告依侵權行為之規定，請求
          被告應將自被繼承人林來英所遺於屏東縣高樹鄉高樹郵局，局號：0000
          00-0，帳號：000000-0之帳戶，於八十八年一月十一日所提領之存簿儲金
          存款九十萬元返還，歸入繼承開始時被繼承人所有之財產中，為應繼遺產
          為有理由，應予准許，爰判決如主文第一項所示。
      ６、原告此部分之主張依侵權行為之規定，既經准許，則其併依不當得利之規
          定請求，則無庸審究，附此序明。
    （五）遺產之分割
      １、無庸分割部分
          兩造之被繼承人林來英計雖遺有如附表所示之財產，因其中附表編號１－
          ４所示之土地、房屋之部分均已辦理繼承登記，且附表編號１－３所示財
          產已按兩造應繼分各七分之一之權利範圍辦理分別共有之登記，業據兩造
          自陳在卷；而兩造均同意被繼承人林來英所遺如附表編號５所示之車輛一
          台，因被繼承人生前已向各繼承人表示歸由最小之兒子乙○○使用，不將
          之列入遺產（見本院八十九年十一月二十三日之言詞辯論筆錄），因此林
          來英所遺有如附表編號１－５所示之財產，無庸為遺產之分割。
      ２、而被告應將自被繼承人林來英所遺如附表編號７所示財產，於八十八年一
          月十一日所提領之新台幣九十萬元返還，歸入繼承開始時被繼承人所有之
          財產中，為應繼遺產，已如前述，因此，兩造之被繼承人林來英所遺此部
          分九十萬元之財產，按兩造應繼分各七分之一之比例計算，原告己○○、
          丁○○、戊○○、丙○○、乙○○、甲○○應各取得新台幣十二萬八千五
          百七十一元，餘由被告取得，爰判決如主文第二項所示。
      ３、被繼承人林來英所遺如附表編號８所示六十萬零八千六百八十三元之存款
          ，因原告戊○○主張曾於八十八年一月十一日偕同被告領取其中六十萬元
          ，後被告將之交由戊○○辦理被繼承人林來英之後事及喪葬費用等相關事
          宜，只剩餘十三萬六千二百二十八元，並為被告所不爭執（見原告九十年
          庭陳之書狀及本院九十年一月十八日之言詞辯論筆錄），因此，原告林福
          貹應將剩餘之十三萬六千二百二十八元返還，歸入繼承開始時被繼承人所
          有之財產中，為應繼遺產，並按兩造應繼分之各七分之一之比例計算，原
          告己○○、丁○○、戊○○、丙○○、乙○○、甲○○各取得新台幣一萬
          九千四百六十一元，餘由被告取得，爰判決如主文第三、四項所示。
      ４、兩造之被繼承人林來英所遺如附表編號６所示新台幣一百萬元之財產，按
          兩造應繼分之各七分之一之比例計算，原告己○○、丁○○、戊○○、林
          美里、乙○○、甲○○各取得新台幣十四萬二千八百五十八元，餘由被告
          取得，爰判決如主文第五項所示。
      ５、兩造之被繼承人林來英原所遺如附表編號７所示新台幣一百零一萬八千八
          百四十四元之存款，因其中九十萬已於八十八年一月十一日由被告戊○○
          與被告二人所領取，該帳戶內現應只剩餘十一萬八千八百四十四元之財產
          （0000000-000000=118844），按兩造應繼分之各七分之一之比例計算，
          原告己○○、丁○○、戊○○、丙○○、乙○○、甲○○應各取得新台幣
          一萬六千九百七十八元，餘由被告取得，爰判決如主文第六項所示。
      ６、兩造之被繼承人林來英所遺如附表編號８所示新台幣六十萬八千六百八十
          三元之存款，因原告戊○○與被告二人曾於八十八年一月十一日領取其中
          六十萬元，現該帳戶內應只剩餘八千六百八十三元（000000-000000=8683
          ），按兩造應繼分之各七分之一之比例計算，原告己○○、丁○○、林福
          貹、丙○○、乙○○、甲○○應各取得新台幣一千二百四十元，餘由被告
          取得，爰判決如主文第七項所示。
      ７、兩造之被繼承人林來英所遺如附表編號９所示新台幣二千四百四十三元之
          存款，按兩造應繼分之各七分之一之比例計算，原告己○○、丁○○、林
          福貹、丙○○、乙○○、甲○○各取得新台幣三百四十九元，餘由被告取
          得，爰判決如主文第八項所示。
      ８、兩造之被繼承人林來英所遺如附表編號１０所示新台幣三百九十二元之財
          產，按兩造應繼分之各七分之一之比例計算，原告己○○、丁○○、林福
          貹、丙○○、乙○○、甲○○各取得新台幣五十六元，餘由被告取得，
          爰判決如主文第九項所示。
三、至兩造其餘之攻擊或防禦方法，及未經援用之證據，經本院斟酌後，認為均不足
    以影響本判決之結果，自無一一詳予論駁之必要，併此敘明。
丙、假執行之宣告：
    被告陳明願供擔保，請求宣告免為假執行，然原告並未為假執行之聲請，被告此
    部分之請求，核無必要，應予駁回。
丁、結論：
    本件原告之訴一部有理由，一部無理由，依民事訴訟法第八十五第二項，判決如
    主文。
中      華      民      國    九十    年      一      月     三十     日
                                    臺灣屏東地方法院民事第一庭
~B法      官  陳淑勤
右為正本係照原本作成。
如不服本判決，應於送達後廿日內，向本院提出上訴狀。
~B法院書記官  張文俊
中      華      民      國    九十    年      二      月     七       日
~F0
~T48;
 附  表：兩造被繼承人林來英之財產狀況
┌──┬────┬───────────────┬─────────┬───────────┐
│編號│財產種類│        所在地或名稱          │至88.01.10        │       備    註       │
│    │        │                              │林來英去世日      │                      │
│    │        │                              │止之財產數量      │                      │
│    │        │                              │(存款單位：新台幣)│                      │
├──┼────┼───────────────┼─────────┼───────────┤
│１  │ 土地   │屏東縣高樹鄉○○段000-0000號  │          200.00mm│     持分全部         │
├──┼────┼───────────────┼─────────┼───────────┤
│２  │ 土地   │屏東縣高樹鄉○○段347-27號    │          641.00mm│     持分全部         │
├──┼────┼───────────────┼─────────┼───────────┤
│３  │ 土地   │屏東縣高樹鄉○○○段30-22號   │          220.00mm│     持分全部         │
├──┼────┼───────────────┼─────────┼───────────┤
│４  │ 房屋   │屏東縣高樹鄉○○村○○路19號  │                  │     持分全部         │
├──┼────┼───────────────┼─────────┼───────────┤
│５  │ 牌照   │ TOYOTA          WG-9036      │                  │林來英生前已將之      │
│    │        │                              │                  │贈與原告乙○○        │
├──┼────┼───────────────┼─────────┼───────────┤
│６  │ 存款   │屏東縣高樹郵局（定存）        │                  │                      │
│    │        │局號：000000-0，帳號：000000-0│         0000000元│                      │
│    │        │                              │                  │                      │
├──┼────┼───────────────┼─────────┼───────────┤
│７  │ 存款   │屏東縣高樹郵局，              │         0000000元│已於88.01.11日由原告  │
│    │        │局號：000000-0，帳號：000000-0│                  │戊○○與被告領取其中  │
│    │        │                              │                  │九十萬元              │
├──┼────┼───────────────┼─────────┼───────────┤
│８  │ 存款   │屏東縣高樹鄉農會              │          608683元│已於88.01.11日由原告  │
│    │        │營業單位：000-0000            │                  │戊○○與被告領取其中  │
│    │        │帳號：00000-0-0               │                  │六十萬元，而該六十萬  │
│    │        │                              │                  │元交付原告戊○○處理  │
│    │        │                              │                  │林來英喪葬事宜後，剩  │
│    │        │                              │                  │餘136228元            │
├──┼────┼───────────────┼─────────┼───────────┤
│９  │ 存款   │高雄縣旗山郵局                │                  │                      │
│    │        │局號：000000-0，帳號：000000-0│            2443元│                      │
├──┼────┼───────────────┼─────────┼───────────┤
│１０│ 存款   │高雄縣甲仙郵局                │                  │                      │
│    │        │局號：000000-0，帳號：000000-0│             392元│                      │
└──┴────┴───────────────┴─────────┴───────────┘


司法院資訊處製作；財團法人民間司法改革基金會備份。
